臺灣基隆地方法院刑事判決　　　　　　　 98年度易字第475號
公　訴　人　臺灣基隆地方法院檢察署檢察官
被　　　告　張漢民
　　　　　　王麗惠
上列被告因侵占案件，經檢察官提起公訴（98年度偵緝字第53
號、第83號），本院判決如下︰
    主  文
張漢民、王麗惠均無罪。
    理  由
一、公訴意旨略以：被告張漢民與王麗惠於民國97年2 月21日，
    在基隆市信義區○○○路89號張漢民之住處內，受告訴人陳
    林委託出售價值新臺幣（下同）211,560 元之玩具槍MRPK
    IT套件共20組（下稱系爭玩具槍套件）至大陸地區，而保管
    系爭玩具槍套件。詎被告張漢民與王麗惠竟共同基於意圖為
    自己不法所有之犯意聯絡，將渠等持有之系爭玩具槍套件予
    以侵占入己，經告訴人陳林屢次催討，均置之不理，始悉
    上情。因認被告2 人共同涉犯刑法侵占罪嫌云云。
二、按刑法上之侵占罪，須持有人變易其原來之持有意思而為不
    法所有之意思，始能成立，如僅將持有物延不交還或有其他
    原因致一時未能交還，既缺乏主觀要件，即難遽以該罪相繩
    （參照最高法院68年台上字第3146號判例意旨）；次按犯罪
    事實應依證據認定之，無證據不得認定犯罪事實；不能證明
    被告犯罪者，應諭知無罪之判決，刑事訴訟法第154 條第2
    項、第301 條第1 項分別定有明文。次按認定不利於被告之
    事實，須依積極證據，苟積極證據不足為不利於被告事實之
    認定時，即應為有利於被告之認定，更不必有何有利之證據
    （最高法院30年上字第816 號判例意旨參照）。又認定犯罪
    事實所憑之證據，雖不以直接證據為限，間接證據亦包括在
    內；然無論直接或間接證據，其為訴訟上之證明，須於通常
    一般之人均不致有所懷疑，而得確信其為真實之程度者，始
    得據為有罪之認定，倘其證明尚未達到此一程度，而有合理
    之懷疑存在，致使無從形成有罪之確信，本諸罪疑惟輕之原
    則，即應為無罪之判決（最高法院76年台上字第4986號判例
    意旨參照）。公訴意旨認被告2 人涉犯刑法第335 條第1 項
    之侵占罪嫌，係以被告2 人之供述、告訴人陳林之指述、
    卷附之剩餘玩具槍套件數量表、大陸地區仿真槍相關規定、
    中華民國國家標準局資料、估價單等資料，為其主要之論述
    依據。
三、按被告以外之人於審判外之言詞或書面陳述，除法律有規定
    者外，不得作為證據；又被告以外之人於審判外之陳述，雖
    不符刑事訴訟法第159 條之1 至第159 條之4 之規定，而經
    當事人於審判程序同意作為證據，法院審酌該言詞陳述或書
    面陳述作成時之情況，認為適當者，亦得為證據；另當事人
    、代理人或辯護人於法院調查證據時，知有第159 條第1 項
    不得為證據之情形，而未於言詞辯論終結前聲明異議者，視
    為有前項之同意，刑事訴訟法第159 條第1 項、第159 條之
    5分別定有明文。查本案下列所引用之供述及非供述證據，
    經本院依法踐行調查證據程序，檢察官、被告均不爭執各該
    證據之證據能力（見本院卷第184 至187 頁），且亦查無依
    法應排除其證據能力之情形，本院審酌上開證據資料製作時
    之情況，尚無違法不當及證明力明顯過低之瑕疵，亦認為以
    之作為證據應屬適當，是依刑事訴訟法第159 條之4 、第15
    9 條之5 規定意旨，後述所引用證據之證據能力均無疑義，
    先予敘明。
四、訊據被告張漢民、王麗惠均堅決否認有何侵占犯行，被告張
    漢民答辯略以：伊確實有在伊位於基隆市○○○路89號住處
    內收受陳林所交付之玩具槍MRPKIT套件共20組，伊請貨運
    行將玩具槍先運送至香港，但貨運行說這批貨要用不同的海
    關通關，所以有部分玩具槍套件送到香港，部分則送到澳門
    ，但後來貨運行通知伊說因為這批玩具槍是仿真槍，而大陸
    地區因為舉辦奧運，嚴格管制仿真槍進口，所以無法運到大
    陸，伊就去澳門將在該處之玩具槍套件帶到香港，寄放在友
    人張白雲處，其他玩具槍套件則寄放在香港的容發聯運有限
    公司處，之後伊在香港找了幾家貨運行，想把玩具槍運回臺
    灣，但貨運行說該批玩具槍和真槍太像，不願意運，伊就通
    知陳林，請他自己想辦法處理，陳林有請人去香港看，
    但之後就沒與伊聯絡，後來伊友人幫忙找到越強快遞公司願
    意幫忙，才將之運回臺灣等語；被告王麗惠則略以：陳林
    交給張漢民的玩具槍套件，張漢民委託伊處理運送事宜，伊
    請飛羚國際有限公司由香港運到大陸，但後來飛羚公司的人
    說玩具槍在大陸有管制，運不進去，這批玩具槍套件有1 批
    在香港，1 批則在澳門，在澳門的那批玩具槍套件是運進大
    陸的邊境時被退回，後來中國大陸拱北海關人員還到伊在東
    莞的住處搜索，並告訴伊說有1 箱用伊的名字寄的貨物被扣
    留，並且給伊1 張扣留的收據，後來伊和張漢民一起到澳門
    取回被退的玩具槍套件，並且帶回香港，寄放在友人張白雲
    所經營之香港現代模型店，其他的玩具槍套件則寄放在容發
    聯運公司等語置辯。經查：
  (一)被告張漢民於告訴人陳林於97年10月8 日具狀提出本件刑
    事告訴之前，即曾傳送簡訊予告訴人，通知告訴人系爭玩具
    槍套件現在香港，請告訴人自行前往香港取回等情，此經檢
    察官當庭勘驗被告張漢民手機內留存之簡訊內容，其傳訊時
    間為97年6 月21日，內容為：「陳哥，我是小張，你的mrp
    被退回香港，我們的貨運行無法出示清關文件，無法進台灣
    ，所以你看看你有沒有熟悉的貨運可以運，我把貨運聯絡的
    老闆電話給你，你說你是台灣王小姐的兩箱貨貨主就可以了
    ，香港湯先生＋00000000000 」，此有訊問筆錄在卷可參（
    見98年度偵緝字第53號偵查卷第49頁），並經告訴人於偵查
    中陳稱：張漢民曾在97年5 月時發簡訊告訴伊說貨在香港，
    要伊自己去帶回來，伊請伊親戚黃柏維去香港了解，黃柏維
    告訴伊說東西還在貨運行，但數量有少等語綦詳（見98年度
    偵緝字第53號偵查卷第26頁），雖告訴人所陳稱接到被告張
    漢民前開簡訊之時間，或因時隔已久而記憶有誤，然被告於
    告訴人提出本件刑事告訴之前即曾傳送簡訊予告訴人，通知
    告訴人系爭玩具槍套件現在香港，請告訴人自行前往香港取
    回乙節，則應屬無疑。而告訴人依被告張漢民所提供資料，
    委請第三人黃柏維至香港之貨運行查看時，系爭玩具槍套件
    確在貨運行處，僅套件之數量有短缺，業如前述，若被告等
    確有將系爭玩具槍套件侵占入己之不法所有意圖，衡情當無
    主動通知告訴人系爭玩具槍套件所在處所，而囑告訴人自行
    前往香港取回之理。
  (二)次查，被告於偵查中曾委由越強國際快遞公司將部分之系爭
    玩具槍套件自香港運回臺灣，該批玩具槍套件並由告訴人及
    被告2 人會同清點，項目、數量為上槍身20組、下槍身19組
    、槍管2 支、槍托組18組、槍身配件組19組，此有收據、明
    細表及扣押物品清單在卷可佐（見98年度偵緝字第53號偵查
    卷第52頁、第55頁、第119 、120 頁），告訴人於本院審理
    時陳稱共短少槍管18支、下槍身1 組、槍托組2 組及槍身配
    件組1 組（見本院卷第183 頁），而系爭玩具槍套件雖有短
    缺，其中並以槍管短缺之數量較多，然告訴人陳稱：市場上
    其他模型槍應該不能使用系爭玩具槍的套件，因為伊的槍管
    比較長，但有可能大陸有人買伊的槍，用來換裝槍管等語（
    見本院卷第184 頁），是被告等主觀上若確有將系爭玩具槍
    套件侵占入己之不法所有意圖，衡情當會侵占整組之玩具槍
    套件，以便組合成完整之玩具槍而得以出售，應無僅侵占無
    法使用於其他模型槍之部分零組件之理。況大陸地區拱北海
    關曾於97年3 月19日扣留當事人為被告王麗惠之仿真槍配件
    1 批，此經被告王麗惠提出中華人民共和國拱北海關扣留憑
    單1 紙（拱關閘緝扣二字【2008】13019 號）為證（見本院
    卷第34頁），經本院函請法務部向大陸地區公安部查詢結果
    ，前開拱北海關扣留憑單（拱關閘緝扣二字【2008】13019
    號）與拱北海關出具之扣留憑單內容相符，有大陸地區公安
    部警發【2011】7 號函及拱北海關扣留物品清表各1 紙在卷
    可佐（見本院卷第155 、156 頁），足認被告等辯稱有部分
    玩具槍套件遭大陸地區拱北海關扣留乙節，應堪以採信。
  (三)公訴意旨雖主張被告等辯稱係因適逢大陸地區舉辦奧運，嚴
    格管制仿真槍進口，所以無法將系爭玩具槍套件運到大陸，
    嗣又因系爭玩具槍槍口外觀未塗橘紅色，始無法運回臺灣等
    情，與事實不符，故認被告等涉犯侵占罪嫌云云，然刑法上
    侵占罪名之成立，須持有人變易其原來之持有意思而為不法
    所有之意思，始克當之，業如前述，本件不論被告等係因何
    種原因而未將系爭玩具槍套件運往大陸地區販售，嗣又遲至
    偵查中始將部分之玩具槍套件運回臺灣，然被告張漢民既曾
    於97年6 月21日主動以簡訊方式通知告訴人系爭玩具槍套件
    所在處所，告訴人委請之第三人黃柏維至香港之貨運行查看
    時，系爭玩具槍套件亦確在貨運行處，雖套件之數量有短缺
    情事，然被告等衡情應無侵占一部分玩具槍套件之必要，且
    大陸地區拱北海關確曾扣留當事人為被告王麗惠之仿真槍配
    件1 批，業如前述，縱使被告等並未將系爭玩具槍套件運往
    大陸地區販售，且遲至偵查中始將部分之玩具槍套件運回臺
    灣，亦僅屬是否構成民法上債務不履行之問題，與刑法上侵
    占罪名之構成要件尚屬有間。
五、綜上所述，本件尚難認被告等確有侵占系爭玩具槍套件之行
    為與意圖，尚難以刑法侵占罪名相繩於被告。此外，復查無
    其他積極證據可資證明被告等確有公訴人所指犯行，揆諸首
    揭法律、判例意旨，應認被告等之侵占犯行尚屬不能證明，
    爰為被告2人無罪判決之諭知。
據上論斷，應依刑事訴訟法第301 條第1 項，判決如主文。
本案經檢察官王亞樵到庭執行職務。
中    華    民    國  100     年    4     月    12    日
                  刑事第五庭審判長法  官    齊  潔
                                  法  官    吳佳齡
                                  法  官    蔡和憲
上正本證明與原本無異
如不服本判決應於收受送達後10日內向本院提出上訴書狀，並應
敘述具體理由；其未敘述上訴理由者，應於上訴期間屆滿後20日
內向本院補提理由書(均須按他造當事人之人數附繕本)「切勿逕
送上級法院」。
中    華    民    國   100    年    4     月    12    日
                                  書記官    翁其良